【裁判字號】    89,上易,2022
【裁判日期】    900227
【裁判案由】    侵占
【裁判全文】
臺灣高等法院高雄分院刑事判決          八十九年度上易字第二二二號
    上訴人
    即被告  甲○○
                范仲良
右上訴人因侵占案件，不服臺灣高雄地方法院八十八年度易字第三四五八號中華民國
八十九年八月十八日第一審判決（起訴案號：臺灣高雄地方法院檢察署八十八年度偵
字第一六二六七號），提起上訴，本院判決如左：
      主      文
原判決撤銷。
甲○○無罪。
      理      由
一、公訴意旨及其論據，如附件起訴書所載。
二、訊據上訴人即被告甲○○固不否認於右揭時地收受鉅磊公司簽發之上開支票，及
    捷域公司嗣後告知其已與鉅磊公司解約，並指示將支票交還，惟其並未返還等事
    實不諱，惟否認有何侵占犯行，辯稱：伊受捷域公司代表人胡添恩委任，與徐培
    松商妥，由捷域公司代為運送花岡岩一批來台。然因該二家公司係首次接觸，彼
    此互不信任，故由伊為捷域公司擔任保證人，告訴人鉅磊公司亦提供五十萬元與
    被告作為履約擔保；捷域公司則將該筆運費總價之百分之六給伊充作酬勞。詎捷
    域公司卻於簽約後屢屢藉故拖延，被告見捷域公司無意履行契約，乃即於八十八
    年六月九日函催捷域公司履約，嗣後並於捷域公司不為履約時，向告訴人表示願
    意代為履行契約，是伊係按上開運送契約而持有本件定金五十萬元，且又願以保
    證人之身分代為履約，並無侵占之意等語。
三、按刑法第三百三十五條第一項之侵占罪，須以意圖為自己或第三人不法所有之意
    圖，而侵占自己持有他人之物者為構成要件。故本罪犯罪客體為他人之物；如所
    持有之物，在法律概念上，已非他人之物，自無成立本罪之可言。此觀之最高法
    院二十三年上字第一九一五號判例所示；金錢或其他代替物，因消費借貸契約由
    當事人之一方移轉所有權於他方者，他方雖負有以種類、品質、數量相同之物返
    還之義務，但非代所有人保管原物，其事後延不返還，自係民事上違約問題，與
    侵占罪之構成要件並不相符即乙。
四、本件被告自告訴人取得系爭支票，係因告訴人依其與案外人香港商捷域股份有限
    公司間所訂立之砂石買賣契約，所應支付之保證金；則該系爭支票於交付之後，
    告訴人即已喪失其所有權。縱事後有契約解除或違約之情事發生，乃民事上應否
 負償還之責，自與侵占罪之要年有間。況系爭支票告訴人簽發時，指定受款人為
    被告，並禁止背書轉讓，有該支票影本可證，自無公訴意旨所謂系爭支票是要由
    被告轉交捷域公司情事，則被告提示支票，並不違背告訴人簽發，交付支票之本
    意，再依告訴人所提出之契約第十三條載乙：乙方（指捷域公司）提出船籍正本
    時，甲方（指鉅磊公司）需先支付訂金伍拾萬元正給予乙方保證人（即被告），
    若甲方無法履行合約，訂金由乙方沒收，若乙方無法履行合約時，需賠償甲方新
    臺幣壹佰萬元（包括甲方付乙方之定金）；該賠償責任先由甲方向乙方追索，若
    追索不成，由乙方連帶保證人負責賠償。該契約文件已表乙被告係收受告訴人訂
    金，而非代告訴人保管訂金甚乙。是被告取得系爭支票係基於買賣契約而非保管
    契約；並非持有他人之物；且約定違約時，被告尚須負連帶加倍賠償，再參酌系
    爭支票指乙被告為付款人，則被告與告訴人本屬契約之對立當事人；自更無為告
    訴人持有系爭支票之可言。此外，又查無其他確切證據，足資證乙被告有侵占情
    事，原審不察，遽予論罪科刑，自有未洽，被告上訴為有理由，原判決應予撤銷
    改判，另為無罪之諭知。
據上論結，應依刑事訴訟法第三百六十九條第一項前段、第三百六十四條、第三百零
一條第一項，判決如主文。
本案經檢察官邱榮藏到庭執行職務。
中    華    民    國         九十       年      二      月    二十七    日
                              臺灣高等法院高雄分院刑事第九庭
                                  審判長法官  張乙松
                                        法官  任森銓
                                        法官  江泰章
右正本證乙與原本無異。
不得上訴。
                                      書記官  黃一秋
中    華    民    國         九十       年      三      月      一      日
                                                                      Ｈ


司法院資訊處製作；財團法人民間司法改革基金會備份。
